【裁判字號】    98,重上,558
【裁判日期】    990608
【裁判案由】    侵權行為損害賠償
【裁判全文】
臺灣高等法院民事判決                 98年度重上字第558號
    上  訴  人  大昇汽車有限公司
    法定代理人  乙○○
    訴訟代理人  詹振寧律師
    上  訴  人  丙○○
    被上訴人    極限國際有限公司
    法定代理人  甲○○
上列當事人間請求侵權行為損害賠償事件，上訴人對於中華民國
98年8月18日臺灣板橋地方法院97年度重訴字第561號判決提起上
訴，本院於99年5月4日言詞辯論終結，判決如下：
    主  文
上訴駁回。
第二審訴訟費用由上訴人大昇汽車有限公司負擔。
    事實及理由
一、按性質上必須合一確定之共同訴訟，依法一人有上訴者，應
    視與全體所為之上訴同（最高法院20年度上字第1520號判例
    參照）。本件被上訴人請求上訴人應負連帶侵權行為損害賠
    償，經原審判決上訴人部分敗訴，雖僅上訴人大昇汽車有限
    公司（下稱大昇公司）就其敗訴部分提起上訴，惟查大昇公
    司與上訴人丙○○（下稱丙○○）在原審乃共同被告，且負
    連帶責任，故其性質上乃必須合一確定之共同訴訟，依上開
    判例要旨說明，大昇公司之上訴，應視同全體共同被告所為
    之上訴。合先敘明。
二、被上訴人主張：大昇公司在臺北縣五股鄉○○路○段171巷46
    號設大昇汽車修配廠（該廠另有一門牌號碼為同路2段9巷33
    -3號），並雇用丙○○從事汽車烤漆之工作。而丙○○明知
    操作烤漆爐啟動烤箱烤漆作業時，不得在烤漆爐及其附近地
    點抽菸，以避免香菸之火源引燃現場之易燃物，導致火災之
    危險，竟於97年1月2日晚間10時10分許，在上開大昇公司廠
    房西南側之烤漆爐進行汽車烤漆時，疏未注意而在烤漆爐附
    近抽菸，致煙蒂掉落至烤漆爐內風箱使抽風系統起火燃燒，
    且於發現烤漆爐內失壓異常震動，抽風系統著火時，本應立
    即將電源關閉，以避免火勢燃燒，竟疏未注意立即將電源關
    閉，致引發大火，火勢延燒波及被上訴人向祥隴企業有限公
    司（下稱祥隴公司）租用位於同巷42號之2樓夾層倉庫（另
    一門牌號碼為同路2段9巷33-2號），致伊存放於倉庫內之用
    品、設備、汽車零件等器材均付之一炬，其中汽車零件損失
    新台幣（下同）10,444,843元，辦公用品及生財設備損失
    145 萬元，總計11,894,843元。丙○○因此觸犯刑法公共危
    險罪部分，業經刑事法院判處有期徒刑3月確定。大昇公司
    既為丙○○之僱用人，就丙○○侵權行為所造成之損害，自
    應與丙○○連帶負損害賠償責任等語，爰依民法第184條第1
    項前段及第188條規定，求為命大昇公司及丙○○連帶給付
    被上訴人11,894,843元，暨均自刑事附帶民事起訴狀繕本送
    達翌日起至清償日止，按年息5%計付利息之判決。並陳明願
    供擔保，請准宣告假執行。上訴人丙○○則以：伊並未抽菸
    ，且火災之發生係因上訴人公司設備保養不當，並非伊之過
    失云云，資為抗辯。上訴人大昇公司以：大昇汽車修配廠並
    非伊所經營，伊與大昇汽車修配廠並無何關係，且伊與丙○
    ○間並無僱傭關係，本件並無適用民法第188條之餘地。又
    被上訴人並不能舉證證明其具體損害之內容，其請求損害賠
    償亦非有據。況被上訴人倉庫所在之鐵皮屋、機具及辦公室
    設備均已購置多年，價值亦早已折舊殆盡，不得再以新品價
    格計算修復費用云云，資為抗辯。原審判決大昇公司及丙○
    ○應連帶給付被上訴人10,444,843元並加計法定遲延利息，
    駁回被上訴人其餘之訴。大昇公司就其敗訴部分提起上訴，
    聲明：(一)原判決不利於大昇公司部分廢棄，(二)上開廢棄部分
    ，被上訴人在第一審之訴及假執行之聲請均駁回。丙○○則
    在本院聲明：(一)原判決不利於丙○○部分廢棄。(二)上開廢棄
    部分，被上訴人在第一審之訴及假執行之聲請均駁回。被上
    訴人就其敗訴部分並未據聲明不服，僅答辯聲明：上訴駁回
    。
三、經查被上訴人主張大昇公司上開廠址有發生火災，並延燒至
    其所租用之系爭倉庫之事實，均為上訴人所不爭執，至被上
    訴人主張上開火災之發生係大昇公司受僱人丙○○之過失所
    致，且使其所租用之倉庫內物品及辦公設備因而受有損害等
    情，則均為上訴人所否認，並以前揭情詞置辯。故本件所應
    探討者厥為：(一)丙○○是否應負侵權行為損害賠償責任？(二)
    大昇公司是否應負僱用人連帶損害賠償責任？(三)被上訴人所
    得請求之損害賠償金額究為若干？爰分述於次：
（一）經查丙○○於發生火災前確有在烤漆爐附近抽菸，業據證
      人盛相文、乙○○在刑事法院審理時到場證述丙○○於發
      生火災後向伊等及另一員工曾清隆承認有在烤漆爐附近抽
      菸等語明確（見原審97年度易字第1642號刑事卷第23頁至
      第32頁反面），而臺北縣政府消防局火災原因調查報告書
      則記載，本件起火原因排除危險物品、化工原料自燃之可
      能性，而人為縱火、電器因素引燃之可能性亦低，至靠近
      烤漆爐附近則為起火處，該處物品燒失、燒細、碳化特別
      嚴重、鋼架鐵皮亦靠該處變曲、塌陷最為嚴重，而火災發
      生時丙○○正在烤漆爐內工作，故研判因烤漆爐內壓力異
      常產生振動，造成抽風管起火燃燒，故起火原因應係操作
      烤漆爐作業不慎等情（見臺灣板橋地方法院檢察署97年度
      偵字第7490號偵查卷第48頁），則綜合以上丙○○發生火
      災在烤漆爐內工作，並有抽菸行為，則自堪認被上訴人主
      張本件火災係因丙○○抽菸所不慎引發等語為可取。丙○
      ○所辯未抽菸云云，並不足取。丙○○因此觸犯刑法公共
      危險罪名，經原審以97年度易字第1642號判處有期徒刑3
      月，並經本院97年度上易字第3156號判決駁回丙○○上訴
      而告確定（見原審卷第1卷第5頁至第9頁之97年度易字第
      1642號判決及本院向臺灣板橋地方法院檢察署函調之98年
      度執字第9280號執行卷內附之本院97年度上易字第3156號
      判決）。堪認被上訴人主張丙○○有過失引發火災，致被
      上訴人受有租用倉庫內物品燒毀之損害，應依侵權行為之
      法則，對被上訴人負損害賠償責任等語為可取。
（二）按受僱人因執行職務，不法侵害他人之權利者，由僱用人
      與行為人連帶負損害賠償責任，民法第188條第1項前段定
      有明文。次按民法第188條僱用人責任之規定，係為保護
      被害人而設，故此所稱之受僱人，應從寬解釋，不以事實
      上有僱傭契約者為限，凡客觀上被他人使用為之服勞務而
      受其監督者，均係受僱人。亦即依一般社會觀念，認其人
      係被他人使用為之服務而受其監督之客觀事實存在，即應
      認其人為該他人之受僱人，至於該他人之主觀認識如何，
      要非所問。又僱用人藉使用受僱人而擴張其活動範圍，並
      享受其利益，且受僱人執行職務之範圍，或其適法與否，
      要非與其交易之第三人所能分辨，為保護交易之安全，受
      僱人之行為在客觀上具備執行職務之外觀，而侵害第三人
      之權利時，僱用人即應負連帶賠償責任（最高法院78年度
      台上字第207號及91年度台上字第2627號判決意旨參照）
      。本件上訴人雖均否認彼此間有僱傭關係存在，但丙○○
      是否為大昇公司之受僱人，本不以事實上有僱傭契約為必
      要，凡客觀上被他人使用為之服勞務而受其監督者均屬之
      。經查，大昇公司自承其與丙○○之間為承攬關係，如其
      客戶之汽車須烤漆，由丙○○在其廠房內承攬施作，丙○
      ○亦自承其為大昇公司包工，則依社會一般觀念，丙○○
      確係為大昇公司服勞務，受大昇公司對其勞務實施方式、
      時間及地點加以指示安排之一般性監督，參諸上開最高法
      院判決意旨，堪認被上訴人主張丙○○為大昇公司之受僱
      人為可取。次查丙○○在大昇公司廠址內，從事大昇公司
      汽車烤漆營業項目，其行為在客觀上已具備執行大昇公司
      職務之外觀，故被上訴人主張依據民法第188條之規定，
      請求大昇公司應負僱用人連帶賠償之責，亦於法有據。大
      昇公司雖另抗辯大昇汽車修配廠非大昇公司所經營，不須
      負僱用人責任云云。惟查大昇修配廠並未為任何獨資商號
      或合夥事業等營業之登記（見本院卷第54頁臺北縣政府經
      濟發展局函），其負責人乙○○在火災發生後之警訊中後
      自承係大昇公司負責人以及其廠房係坐落臺北縣五股鄉○
      ○路○段9巷33-3號（見偵查卷第16頁之調查筆錄），而大
      昇修配廠之員工曾清隆、盛相文之薪資均由大昇公司給付
      （見本院卷第47頁及第48頁所附之財政部臺北市國稅局所
      得稅給付清單）、大昇公司於97年1月發生火災時向臺北
      市政府登記之負責人則為崔家瑜，股東僅崔家瑜及游騰俊
      二人，所經營之業務項目包括汽車批發及零售業、汽機車
      零件配備批發及零售業、精密儀器批發業及汽車修理業，
      該公司於火災發生後旋於97年1月30日向臺北市政府申請
      自97年1月28日起至98年1月27日公司停業，隨即再於97
      年6月1日申請解散登記，並選任崔家瑜為清算人（以上均
      見本院向臺北市政府調取之大昇公司登記案卷），嗣卻向
      法院呈報清算人為大昇修配廠之負責人乙○○（見本院卷
      第57頁所附臺灣臺北地方法院函）。而乙○○自承崔家瑜
      為其配偶（見本院卷第70頁之準備程序筆錄）。則綜合上
      開證據資料及大昇公司經營業務項目包括汽車修理業，與
      大昇修配廠之營業內容相符、乙○○與崔家瑜之夫妻關係
      暨乙○○現任大昇公司清算人等情，堪認大昇修配廠乃大
      昇公司所屬汽車修理廠房，故上訴人抗辯大昇汽車修配廠
      非大昇公司所經營云云，顯非可取。
（三）按物因侵權行為而受損害，請求金錢賠償，其有市價者，
      應以請求時或起訴時之市價為準（最高法院83年度台上字
      第992號判決意旨參照）。查被上訴人主張其存放於倉庫
      之汽車零件因本件火災燒燬，受有10,444,843元之損害，
      業據其提出火災損失明細總表、各項零件之歷史庫存一覽
      表、零件遭燒燬後之照片、進貨憑證等附卷可考（見原審
      卷第2卷之被上訴人民事準備書狀），復參酌前揭火災原
      因調查報告書內之燃燒後狀況及照片說明（見臺灣板橋地
      方法院檢察署97年偵字第7490號偵查卷第56頁至第59頁）
      ，記載被上訴人夾層倉庫物品燒失、碳化、掉落嚴重，應
      可認被上訴人所主張之零件確已毀損不堪使用。故被上訴
      人依94年度至97年度之進貨憑證、發票資料，以購置零件
      之市價作為損害計算標準，合計受有上開損害金額，應認
      可取。大昇公司及丙○○雖否認被上訴人所提出之上開資
      料之證明力，惟查上開損害，業經證人曾清隆即當時為大
      昇公司員工並奉大昇公司負責人乙○○之指示清點被上訴
      人倉庫受損之物品無誤（見本院卷第82頁至第83頁），而
      丙○○亦不爭執證人曾清隆有去清點物品之事實（見前揭
      卷第83頁及原審卷第2卷第18頁歷史庫存一覽表上曾清隆
      之簽名），堪認被上訴人已盡其舉證之能事，其所為此部
      分之主張應為可採。上訴人空言否認，並不足取。至被上
      訴人雖主張其倉庫內之辦公用品及生財設備亦因本件火災
      而燒毀，受有145萬元之損害，惟僅以明細總表列出類別
      及金額，就損害之具體內容、金額之計算標準，則不能舉
      證以實其說；而參諸前揭火災原因調查報告書內之燃燒後
      狀況及照片，並未見被上訴人辦公室內之辦公桌有燃燒之
      情形，且其2樓夾層辦公室內桌椅等亦僅輕微燒損，故尚
      無從認定被上訴人辦公用品、生財設備之毀損情形及程度
      。是應認大昇公司抗辯被上訴人此部分之請求非屬真實為
      可取。而此部分有利於丙○○之抗辯，依民事訴訟法第56
      條第1款之規定，其效力自亦及於丙○○。故被上訴人請
      求上訴人連帶賠償辦公用品及生財設備之損害145萬元部
      分，即難認有據，不應准許。
四、綜上所述，被上訴人依民法第184條第1項前段及第188條規
    定，請求大昇公司及丙○○連帶給付10,444,843元及自刑事
    附帶民事起訴狀繕本送達翌日即97年8月12日（見原審附民
    字卷第7頁及第9頁之送達證書）起至清償日止，按年息百分
    之5計算之利息，洵屬有據，應予准許。從而，原審所為此
    部分上訴人敗訴之判決，並無不合。上訴論旨指摘原判決此
    部分不當，求予廢棄改判，為無理由。
五、兩造其餘之攻擊或防禦方法，及未經援用之證據，經本院斟
    酌後，認為均不足以影響本判決之結果，爰不再逐一詳予論
    駁，併此敘明。
六、據上論結，本件上訴為無理由，依民事訴訟法第449條第1項
    、第78條、第85條第1項但書，判決如主文。
中    華    民    國    99    年    6     月    8     日
                    民事第十六庭
                        審判長法  官  王聖惠
                              法  官  呂淑玲
                              法  官  謝碧莉
正本係照原本作成。
如不服本判決，應於收受送達後20日內向本院提出上訴書狀，其
未表明上訴理由者，應於提出上訴後20日內向本院補提理由書狀
（均須按他造當事人之人數附繕本）上訴時應提出委任律師或具
有律師資格之人之委任狀；委任有律師資格者，另應附具律師資
格證書及釋明委任人與受任人有民事訴訟法第466條之1第1項但
書或第2項（詳附註）所定關係之釋明文書影本。
中    華    民    國    99    年    6     月    9     日
                              書記官  李翠齡
附註：
民事訴訟法第466條之1（第1項、第2項）：
對於第二審判決上訴，上訴人應委任律師為訴訟代理人。但上訴
人或其他法定代理人具有律師資格者，不在此限。
上訴人之配偶、三親等內之血親、二親等內之姻親，或上訴人為
法人、中央或地方機關時，其所屬專任人員具有律師資格並經法
院認為適當者，亦得為第三審訴訟代理人。

司法院資訊處製作；財團法人民間司法改革基金會備份。
